臺灣高等法院民事判決　　　　　　　　　93年度勞上字第31號
上　訴　人　安泰商業銀行股份有限公司
法定代理人　邱正雄
訴訟代理人　章育誠
　　　　　　林樹旺律師
　　　　　　莊志成律師
上　訴　人　乙○○
　　　　　　丙○○
　　　　　　戊○○（即黃洵娟）
被上訴人　　丁○○
　　　　　　庚○○
　　　　　　甲○○
　　　　　　己○○
上七人共同
訴訟代理人　蘇衍維律師
上列當事人間確認僱傭關係存在等事件，上訴人對於中華民國93
年2月9日臺灣臺北地方法院91年度勞訴字第152號第一審判決提
起上訴，上訴人丙○○、被上訴人丁○○並為訴之追加，本院於
94年4月20日言詞辯論終結，判決如下：
    主      文
原判決關於（一）駁回上訴人乙○○、丙○○、戊○○下列第二
項之訴部分；（二）命上訴人安泰商業銀行股份有限公司給付上
訴人乙○○超過新台幣肆拾萬陸仟玖佰伍拾玖元部分及該部分
假執行之宣告；（三）命上訴人安泰商業銀行股份有限公司給付
上訴人丙○○超過新台幣貳拾捌萬肆仟玖佰柒拾壹元部分及該部
分假執行之宣告；（四）原判決第八項命上訴人安泰商業銀行股
份有限公司給付上訴人戊○○超過新台幣壹拾捌萬仟捌佰拾
元部分及該部分假執行之宣告；暨訴訟費用之裁判均廢棄。
確認上訴人乙○○、丙○○、戊○○與上訴人安泰商業銀行股份
有限公司間僱傭關係存在。
上訴人安泰商業銀行股份有限公司應再給付被上訴人丁○○新台
幣柒仟壹佰壹拾陸元。
上開第一項（二）（三）（四）廢棄部分，上訴人乙○○、丙○
○、戊○○在第一審之訴及其假執行之聲請均駁回。
上訴人乙○○、戊○○其餘之上訴及其假執行之聲請均駁回。
上訴人丙○○其餘之上訴、追加之訴及其假執行之聲請均駁回。
上訴人安泰商業銀行股份有限公司其餘之上訴均駁回。
第一審、第二審訴訟費用，由上訴人安泰商業銀行股份有限公司
負擔百分之九十六；上訴人乙○○負擔百分之二；上訴人丙○○
、戊○○各負擔百分之一。
本判決第三項所命給付得假執行。但上訴人安泰商業銀行股份有
限公司於執行標的物拍定、變賣或物之交付前，得為被上訴人丁
○○預供新台幣柒仟壹佰壹拾陸元或同面額之台灣電力股份有限
公司九十年第一期無擔保公司債擔保或將請求標的物提存，而免
為假執行。
    事實及理由
壹、程序方面
一、上訴人安泰商業銀行股份有限公司（下簡稱安泰銀行）法定
    代理人原為林堉璘，業已變更為邱正雄，此有公司變更登記
    表（見本院（二）卷第105頁）在卷可考，其具狀聲明承受
    訴訟，應予准許。
二、上訴人丙○○（下簡稱丙○○）原聲明求為「安泰銀行應自
    民國91年2月8日起至92年2月7日止，按月給付丙○○新台幣
    （下同）4萬5000元，嗣於本院擴張聲明求為「安泰銀行應
    自91年2月8日起至92年2月7日止，按月給付丙○○4萬5045
    元」；另被上訴人丁○○（下簡稱丁○○）原聲明求為「安
    泰銀行應自91年2月8日起至92年2月7日止，按月給付丁○○
    5萬8593元，嗣於本院擴張聲明求為「安泰銀行應自91年2月
    8日起至92年2月7日止，按月給付丁○○5萬8593元」（見本
    院卷第39頁），核其等所為，乃應受判決事項聲明之擴張，
    依民事訴訟法第446條第1項但書、第255條第1項第3款之規
    定，亦應准許之。
三、上訴人乙○○（下簡稱乙○○）經合法通知，未於言詞辯論
    期日到場，經核並無民事訴訟法第386條所列各款情事，爰
    依安泰銀行之聲請，由其一造辯論而為判決。
貳、實體方面
一、乙○○、丙○○、上訴人戊○○（下簡稱戊○○）及丁○○
    、被上訴人庚○○（下簡稱庚○○）、甲○○（下簡稱甲○
    ○）、己○○（下簡稱己○○，以上七人合稱乙○○等七人
    ）主張：乙○○等七人原受僱於安泰銀行。詎安泰銀行於91
    年2月1日，將乙○○等七人90年度考績列為丙等，並於91年
    2月4日以乙○○等七人考績未達合格標準，表示自91年2月8
    日起解僱乙○○等七人。惟安泰銀行解僱乙○○等七人並不
    合法，且致戊○○無法領取勞工保險之生育給付。因求為確
    認乙○○等七人與安泰銀行僱傭契約法律關係存在；安泰銀
    行應自91年2月8日起至92年2月7日止，按月分別給付乙○○
    11萬1051元，丁○○5萬8593元，庚○○4萬8695元，甲○○
    6萬6640元，己○○4萬3293元，丙○○4萬5045元，戊○○3
    萬2884元；並另給付戊○○3萬3300元及自91年3月17日起至
    清償日止，按週年利率5％利息之判決。
二、安泰銀行則以：其依安泰銀行工作規則及員工考績準則、勞
    動基準法（下簡稱勞基法）第11條第5款之規定解僱乙○○
    等七人，並不違法；且於通知資遣解僱遭拒後，其將資遣費
    及預告工資之款項交付之舉止，係終止兩造僱傭關係而為，
    此乃乙○○等七人所明知。惟乙○○、丁○○、己○○、丙
    ○○、戊○○（下簡稱乙○○等五人）未予拒收或退回，猶
    予收受，是其等此項收受行為，足以推知其係同意終止兩造
    僱傭關係。且乙○○更辦理離職手續，益證其確有此項同意
    等語，資為抗辯。
三、本件經原審判決(一)確認丁○○、庚○○、甲○○、己○○與
    安泰銀行間僱傭關係存在。(二)安泰銀行應給付庚○○58萬43
    40元。(三)安泰銀行應給付甲○○79萬9680元。(四)安泰銀行應
    給付丁○○38萬7949元。(五)安泰銀行應給付己○○29萬7687
    元。(六)安泰銀行應給付乙○○81萬4369元。(七)安泰銀行應給
    付丙○○32萬9638元。(八)安泰銀行應給付戊○○19萬5504元
    。(九)安泰銀行應給付戊○○3萬3300元及自91年3月17日起至
    清償日止，按週年利率5％計算之利息。並駁回乙○○、丙
    ○○、戊○○（下簡稱乙○○等三人）其餘之訴。安泰銀行
    就原審判決其敗訴部分提起上訴，聲明為：(一)原判決廢棄。
    (二)上開廢棄部分，乙○○等七人在第一審之訴及其假執行之
    聲請均駁回。對乙○○等三人之上訴則聲明：（一）上訴駁
    回。（二）若受不利判決，願供擔保請准宣告免為假執行。
    乙○○、丙○○、戊○○分別就原審判決其敗訴部分提起上
    訴，聲明為：(一)原判決不利於乙○○、丙○○、戊○○部分
    廢棄。(二)確認乙○○、丙○○、戊○○與安泰銀行間僱傭關
    係存在。(三)安泰銀行應再給付乙○○51萬8243元。(四)安泰銀
    行應再給付丙○○21萬0902元。(五)安泰銀行應再給付戊○○
    19萬9104元。就安泰銀行之上訴則聲明：上訴駁回。丁○○
    、庚○○、甲○○、己○○亦聲明：上訴駁回。
四、兩造不爭執之事實（見本院94年2月1日準備程序筆錄）
（一）乙○○等七人主張其等原受僱於安泰銀行。安泰銀行於91
      年2月1日，將乙○○等七人90年度考績列為丙等，並於91
      年2月4日以乙○○等七人考績未達合格標準，表示自91年
      2月8日起解僱乙○○等七人。
（二）乙○○自84年2月起受雇於安泰銀行，歷經分行副理、信
      用部襄理、業務部副理、分行經理、審查部專員，迄於90
      年7月始調任消費金融部；丁○○自54年5月10日受雇於台
      北市第七信用合作社，87年7月27日安泰銀行合併台北市
      第七信用合作社，歷經協理、分行經理、稽核，迄於90
      年7月16日始調職消費金融部；庚○○自69年4月1日受雇
      於台北市第七信用合作社，87年7月27日安泰銀行合併台
      北市第七信用合作社，歷經襄理，迄於90年8月始調職消
      費金融部專員；甲○○自82年2月26日受雇於安泰銀行，
      歷經分行籌備、代理檢印及匯兌主管，迄於90年7月28日
      始調職消費金融部；己○○自70年3月受雇於台北市第七
      信用合作社，87年7月27日安泰銀行合併台北市第七信用
      合作社，期間經歷辦事員、信用卡中心，迄於90年7月始
      調任消費金融部行銷員；丙○○自71年7月21日受雇於台
      北市第七信用合作社，87年7月27日安泰銀行合併台北市
      第七信用合作社，工作內容皆以櫃員、活期存款經辦、出
      納、會計、匯兌、代收稅款票據、放款計算等內勤業務，
      迄於90年7月始調任消費金融部行銷員；戊○○自81年11
      月12日受雇於台北市第七信用合作社，87年7月27日安泰
      銀行合併台北市第七信用合作社，工作內容皆以會計、稅
      款、一般存匯業務、定存、ATM經辦等內勤，迄於90年7月
      始調任消費金融部，負責小額信貸、房貸及信用卡等外勤
      業務。
（三）安泰銀行對於戊○○於91年2月解僱時懷有身孕之事實不
      爭執。
（四）以上事實，並有兩造不爭執其形式真正之考核通知書、通
      知函、任免通知書附卷可參（見原審簡易庭調解卷第18頁
      至33頁），並經原審調閱乙○○等七人之投保資料核對無
      誤，自堪信為真實。
五、本件經本院於94年2月1日、94年3月15日與兩造整理並協議
    簡化之爭點為（見本院同上筆錄及94年3月15日準備程序筆
    錄）
（一）勞基法第11條第5款是否受「無適當工作可供安置」之限
      制？
（二）乙○○等五人領取預告工資及資遣費，是否屬雙方合意或
      乙○○等五人同意終止勞動契約？
（三）乙○○等七人有無勞基法第11條第5款所示情事，安泰銀
      行91年2月4之終止勞動契約是否合法？
  １、有無違反憲法第15條所示之工作權保障？
  ２、有無違反解僱為最後手段性原則？
  ３、考核標準與方法是否妥適？是否足以顯示乙○○等七人工
      作不能勝任？
  （１）有無適切的教育訓練？
  （２）業務目標是否符合相同工作性質者之要求？
  （３）有無不平等對待之情事？
  （４）安泰銀行員工考績準則（下簡稱考績準則）是否合理？
        考核方式是否已適當呈現乙○○等七人之工作能力？
  （５）考績準則與安泰銀行工作規則（下簡稱工作規則）第50
        條～第51條規定是否平衡？
（四）安泰銀行是否基於降低營運成本之考量而解僱乙○○等七
      人？
（五）乙○○等三人另就新職時，是否屬於已經主動終止勞動契
      約？
（六）調任消費金融部門工作，是否經乙○○等七人同意或有無
      異議？
（七）安泰銀行主張乙○○等三人於91年2月8日起至92年2月7日
      止於他處服勞務所取得部分主張抵銷，有無理由？
六、茲分別論述如下
（一）安泰銀行主張乙○○等七人有勞基法第11條第5款所示情
      事，而於91年2月4日之終止勞動契約，並非合法，故乙○
      ○等七人與安泰銀行間之僱傭關係仍然存在。
  １、考績準則第6條後段修正規定（參見原審卷（一）第191頁
      ），於當年度即發生效力，此項工作規則之變更，對乙○
      ○等七人所受不利益之程度顯然過於嚴重，且違反勞基法
      保護勞工之立法原則，對乙○○等七人不生效力。
  （１）按勞動關係之發生，係以雇主與勞工締結勞動契約為前
        提，經由勞動契約，勞工服從雇主之指揮命令提供勞務
        ，而得向雇主請求給付工資。雇主為了合理有效地經營
        企業，而制定勞工應遵守之企業紀律，將各種多樣之勞
        動條件予以整理、統一，固有其必要性。然徵諸吾國勞
        資關係運作之實態，由雇主片面或主導訂定之工作規則
        ，仍為規範勞動條件最重要之依據。因此，於勞動關係
        存續中，變更勞動條件之工作規則，而對勞工發生不利
        益時，應於何種條件下，對勞工發生效力？實乃重要之
        問題。於勞工事件審理中，上述問題自為法院審查之客
        體。本院認為；在保護勞工利益及兼顧企業經營必要性
        之均衡下，工作規則之不利益變更，必須具備合理性及
        必要性，始能拘束勞工。至於如何判斷工作規則之不利
        益變更是否合理必要，則應由法院於具體個案，就雇主
        方面之經營必要性、合理性；因不利益變更導致勞工不
        利益之程度；變更之社會相當性；變更手續之相當性及
        其他相關因素，而為綜合之判斷（參見劉志鵬著勞動法
        理論與判決研究，第288頁、第299頁）。
  （２）安泰銀行辯以：考績準則第6條後段修正規定，係經銀
        行勞資會議決議通過並報請台北市勞工局備查，甲等人
        員已占全部員工70%，兩者並無任何扞格之處；而安泰
        銀行員工之考績，至少須經過兩級考評，資方未擔任考
        評工作云云。
  （３）經查，考績準則第6條後段修正規定「當年度考績列為
        丙等者，予以解僱」，雖經安泰銀行勞資會議決議通過
        ，並報請台北市勞工局備查。然安泰銀行自承該考績準
        則第6條之修正，係其於90年7月2日第3屆第100次董事
        會會議決議修正，公司總經理於同月13日將上開條文修
        正內容行文公司各單位，且於同年11月23日經由「勞資
        會議第二屆第二次會議」，就上開修正條文決議通過並
        適用90年度之員工考績，並於同年12月28日報請台北市
        政府勞工局備查等情（見原審（一）卷第185頁至第192
        頁；原審卷（二）第50頁至75頁）。由是可知，上述考
        績準則第6條後段之修正，係由安泰銀行（雇主、資方
        ）主導，且嚴重影響勞工權益。蓋該條修正前係規定「
        連續二年考績丙等，予以解僱」，竟修正為「當年度考
        績丙等，予以解僱」，且於90年11月28日始在「勞資會
        議第二屆第二次會議」就上開修正條文決議通過，竟適
        用於90年度之員工考績，對乙○○等七人至為不利，當
        可確定。
  （４）安泰銀行雖以：上開考績準則，係經勞資會議之決議及
        報請主管機關備查，並非被上訴人公司片面決定，勞方
        代表於勞資會議時就修正條文之合理性應已充分考慮，
        應無不合理之情事云云。惟查，上開條文決議通過之時
        間，係90年度行將結束之時，乙○○等人之考績，又僅
        以業績為惟一考量基準（此點為安泰銀行所自認，詳見
        下述），乙○○等七人縱然知悉，亦已回天乏術。況原
        來兩年考績丙等始予解僱之條件，竟突然改為1年，係
        屬工作條件之大幅改變，乙○○等人全無應對或置喙餘
        地，竟應予適用而遭致解僱之最嚴重後果，實違誠信公
        平原則，焉能謂為合理？
  （５）至安泰銀行所辯：其員工考績等第比例；與其他銀行之
        比較；業務與工作績效為銀行職工任職表現優劣之主要
        依據；考績之評等考核方式，均屬合理云云。但安泰銀
        行上述主張，係基於考績準則所為之評比方式及過程，
        倘考績準則有違公平誠信，則無論其過程如何，結果均
        不能拘束乙○○等七人。
  （６）綜此，安泰銀行以90年11月28日始修正通過之考績準則
        第6條後段修正規定，適用於90年度考績，使原本連續
        2年考績丙等始予解僱之規定，改成1年考績丙等即予解
        僱，此項工作規則之變更，對乙○○等七人所受不利益
        之程度顯然過於嚴重，對乙○○等七人應不生效力。
  ２、考績準則第6條後段修正規定與工作規則第50條至第51條
      規定顯失均衡，以此認定乙○○等人不能勝任工作，尚非
      可採。
  （１）按工作規則，違反法令之強制或禁止規定或其他有關該
        事業適用之團體協約規定者，無效，勞基法第71條定有
        明文。工作規則第61條係規定：「（預告終止契約）本
        行所屬單位或部分有下列情事之一者得經預告終止勞動
        契約：一﹑…五﹑員工對於所擔任之工作確不能勝任時
        。」（參見原審卷（二）第28頁至第29頁）。細繹其涵
        義，實與勞基法第11條第5款「勞工對於所擔任之工作
        確不能勝任時」規定相若，故應併為觀察。至勞基法第
        11條第5款所定勞工確不能勝任工作，非但指勞工能力
        上不能完成工作，即怠忽職守所擔任之工作，致不能完
        成，或違反勞工應忠誠履行勞務給付之義務亦屬之（最
        高法院84年度台上字第673號、86年台上字第82號民事
        判決參照）。
  （２）安泰銀行以：乙○○等七人擔任金融消費商品之行銷專
        員，其等業績不僅未達業績標準，且極為低劣，若非工
        作能力問題，即係毫無忠誠履行職務所致，其等考績列
        為丙等，正足以顯示其等確實不能勝任工作云云。
  （３）查就安泰銀行所提員工考績表觀之（見原審卷第一宗第
        101頁至第116頁），乙○○等七人90年上半年度之考評
        均在乙等以上，90年下半年度之考核評語，則皆為業務
        表現不佳，而考列丙等。是故，導致乙○○等七人90年
        度考績為丙等之原因，乃安泰銀行係以乙○○等七人於
        90 年下半年度之業績表現，作為90年下半年度之考評
        標準。惟查，乙○○等七人主張自調任消費金融部行銷
        專員後，每日均用心招攬，自行出資印製宣傳文宣，代
        墊信用查詢費用等情，並提出文宣、收據、名片、申請
        書數份（均影本）為證（附於原審（一）卷第44頁至第
        60頁），安泰銀行對該文件之真正亦不爭執，足見乙○
        ○等七人確曾投注心力招攬業績，應非無據。
  （４）再者，乙○○等七人於90年8月調任消費金融部前，雖
        曾兼銷安泰銀行之金融商品，惟皆非專任行銷業務，此
        由上述兩造不爭執之乙○○等七人之經歷即可明悉。是
        乙○○等七人對於各項五花八門之金融商品本來就非熟
        稔，亦不諳於行銷技巧，且缺乏行銷人脈，應可確定。
        安泰銀行雖提出在職訓練課程表、簽名表、講義，證明
        有為乙○○等七人事前為行銷訓練。然行銷技巧，非1
        、2小時課程學習即能習得，常須一段時間實地磨練與
        經驗累績，始能有所長進。況行銷之人脈，又須於某特
        定區域深耕相當時日，方能由陌生轉為信賴，進而接受
        行銷之商品。安泰銀行要求乙○○等七人於短短5個月
        間，即交出行銷成績，實已忽略行銷之道。乃竟以之作
        為考評行銷人員能力之唯一標準，要非合理。
  （５）況且，自政府開放新銀行設立以來，國內金融機構即逐
        步陷於供過於求之境。又銀行業各項金融商品之激烈競
        爭，早已進入戰國時代，此為公所週知之事實。尤有甚
        者，銀行之消費性金融商品是否受客戶喜愛，不僅關乎
        行銷人員之行銷技巧，亦攸關銀行自身消費性金融商品
        之特質及行銷策略是否奏效。由安泰銀行所提90年8 月
        至12月消金部行銷推廣科行銷專員之業績資料觀之，30
        位行銷專員中，僅9位達到50點之標準，獲得留任，且
        其中3位均為低空掠過，即能勝任安泰銀行所定業績標
        準者，僅五分之一，加上勉強勝任者，僅十分之三。足
        認安泰銀行所定銷售成績，並非單方受行銷人員之勤奮
        影響，亦與安泰銀行之商品特質、行銷策略、時間、客
        戶清償能力及擔保品是否能為安泰銀行接受等因素，息
        息相關。自不能僅以受上述各種因素影響，且五分之四
        比例之行銷人員，皆難以達成之業績標準，即從而認定
        乙○○等七人客觀上不能勝任工作，主觀上亦能為而不
        為，可以做而無意願做，違反忠誠履行勞務給付之義務
        。職是，安泰銀行以所定業績標準未達成，辯稱乙○○
        等七人確實不能勝任工作云云，實不足取。
  （６）甚且，安泰銀行將乙○○等七人90年度下半年之考績，
        評定為丙等，其緣由均係業績未達成標準，此為安泰銀
        行所自承，亦與證人陳國正證述之情節相符（見本院（
        一）卷第181頁）。因是之故，乙○○等七人純粹係由
        於90年8月間調任安泰銀行消費金融部工作，其工作成
        果與安泰銀行訂定之業績標準相距過多，進而其等之90
        年度考績遭評定為丙等，而逕適用考績準則第6條後段
        修正規定，實與工作規則第50條至第51條規定顯失均衡
        。蓋僅以此5個月之工作表現，即認定乙○○等人不能
        勝任工作，實屬過苛。尤以銷售消費金融商品之工作，
        本非乙○○等人所專長，凡事皆須重新學習，竟要求乙
        ○○等七人達成安泰銀行片面訂定之業績標準，否則即
        將考績評定為丙等，逕予解聘，難謂妥適。
  （７）要之，考績準則第6條後段修正規定與工作規則第50條
        至第51條規定顯失均衡。是以此認定乙○○等人不能勝
        任工作，尚非可採。
  ３、安泰銀行將乙○○等七人調任消費金融部門工作，縱經其
      等同意或無異議，仍不能不考慮其適任性。且乙○○等七
      人之績效雖屬不良，亦非不能另行訓練，找出原因，而非
      逕以不能勝任工作予以解僱，致危及其等生存權益。
  （１）安泰銀行再辯以：乙○○等七人調任消金部擔任行銷專
        員，以迄資遣解僱，長達半年以上之時間，對調任之事
        均未曾表示異議或要求調離該部門云云。然乙○○等七
        人則稱：對於銀行員之工作輪調，均視為理所當然，並
        無選擇餘地。
  （２）按企業經營，必以績效提昇為念，而商品販售，又以良
        好之產品與優秀之行銷管道為先。要之，用對的方法，
        找對的人，做對的事，乃企業經營管理不易之道。安泰
        銀行於90年間既大力推展消費性金融產品之銷售，則如
        何以具有競爭力之金融商品，規劃妥適之行銷制度，利
        用優秀適切之人員推銷，乃其成敗之關鍵。經查，乙○
        ○等七人僅調任消費金融部半年，之前均非專任行銷業
        務，且大多從事銀行內勤事務，業如上述。是則，乙○
        ○等七人是否為當時符合安泰銀行執行上述重要決策之
        適宜人選？已非無疑。即使安泰銀行認為乙○○等七人
        適合，則除職前之教育訓練外，如何進行妥當之在職訓
        練，使乙○○等七人確實具備此等能力，更屬重要。蓋
        職前訓練要屬紙上談兵為多，於實務操作後，可能發現
        甚多前所未見之問題與困境。如是，企業如何做好支援
        系統，進行互動式學習（或名之為教導型組織），排除
        員工面臨之困境，進而提昇其能力，並形成企業整體之
        進步，以達成企業願景與目標，實乃經營者之責任。倘
        非如此，僅單純以片面訂定之績效考核標準，要求員工
        不擇手段達成，否則即以解僱相對，實已違反相當性原
        則與誠信原則，亦非企業長久經營之道。再查，安泰銀
        行於乙○○等七人調派為行銷人員之後，除其所謂之職
        前訓練外，僅有考核標準之升降，作為手段（棒子），
        並無實際協助、支援之方案，即於5個月後，對乙○○
        等七人以最嚴重之解僱處分，揆諸上開說明，實非可取
        。
  （３）安泰銀行另辯稱：乙○○等七人於90年8月起擔任消費
        金融之行銷專員，職務即專職推銷消費金融商品包括小
        額信貸、基金、信用卡等，而不必從事任何內勤業務，
        惟乙○○等七人之業績達成率，甚為低落，顯不能勝任
        工作，考績自應列為丙等云云，並提出業績統計表（見
        原審卷第一宗第23、24頁）、員工考績表（見原審（一
        ）卷第101 頁至第116頁）為證云云。然查乙○○等七
        人於調任消費金融部前，皆擔任非行銷業務，調任後，
        安泰銀行亦未有適切之教育，以促進其等之行銷業務能
        力，業如上述。而安泰銀行訂定之業務招攬目標，又未
        有合理之說明，且未經乙○○等七人於事先充分理解，
        復未告知未達成將造成之後果，竟逕以解僱之最嚴重處
        分相繩，實屬過苛。是揆諸上開說明，足見安泰銀行上
        揭所辯，亦非可採。
  （４）至於安泰銀行雖以其他達成目標之員工，作為乙○○等
        七人確屬工作不能勝任之論據。然查，個別員工工作能
        力差距，所在常有，但不能以此推論乙○○等七人確屬
        工作不能勝任。況以安泰銀行之績效評估方式，只要能
        敲定某件大額貸款，即可高枕無憂；且大多數員工皆無
        法達成其目標要求，是該目標之訂定與評比方式，是否
        合理，又非無疑。因此，安泰銀行上揭論據，亦不足採
        。
  （５）再查，安泰銀行對於解僱乙○○等七人當時，並未考慮
        調任至其他適當工作並不爭執（見原審卷第二宗第150
        頁）。且乙○○等七人主張安泰銀行解雇乙○○等七人
        後，即於電腦網路及報紙上招募90年度新進行員，並提
        出報紙廣告及網路資料為證，為安泰銀行所無異詞，職
        是，乙○○等七人主張安泰銀行解僱乙○○等七人，不
        符合勞基法第11條第5款規定，不生解僱效力，自為可
        取。
  ４、綜上，可見安泰銀行辯稱：乙○○等七人於90年8月起調
      任消費金融部後，90年度當年度考績列為丙等，依員工考
      績準則第6條後段規定及工作規則第61條規定，安泰銀行
      得終止與乙○○等七人之勞動契約云云，實無足採。
（二）乙○○等五人領取預告工資及資遣費，非屬雙方合意或乙
      ○○等五人同意終止勞動契約。
  １、安泰銀行辯稱：伊通知資遣解僱遭乙○○等七人拒絕後，
      將資遣費及預告工資之款項交付之舉止，乃因終止兩造僱
      傭關係所為，復為乙○○等七人所明知。其中，乙○○等
      五人未予拒收或退回而猶予收受，其等此項收受行為，足
      以推知同意終止兩造僱傭關係，至乙○○更辦理離職手續
      ，益證其確有此同意云云。
  ２、查安泰銀行於91年2月4日通知乙○○等七人終止勞動契約
      關係，並自同月8日生效，乙○○等七分別於同月6日、8
      日，以郵局存函表明不同意終止勞動契約。嗣後，安泰銀
      行復於同月15日，將乙○○之資遣費及預告工資支票交付
      乙○○，其餘6人之資遣費及預告工資支票則於同月25日
      以掛號郵件寄交，除甲○○﹑庚○○二人外，乙○○等5
      人均予收受且未退回，並將支票陸續提示兌領等情，為乙
      ○○等五人所不爭執，並有上証三附卷足稽，自堪信為實
      在。
  ３、按對話人為意思表示者，其意思表示，以相對人了解時，
      發生效力；非對話而為意思表示者，其意思表示，以通知
      達到相對人時，發生效力，民法第94條、第95條第1項前
      段分別定有明文。而意思表示，乃由效果意思、表示意思
      及表示行為三個要素所構成。效果意思者，乃表意人內部
      的主觀意思。表示意思者，謂有意將內心已決定之效果意
      思表達於外部之意思。而表示行為，係指表意人將內部之
      效果意思表達於外部之行為。因此，乙○○等五人領取預
      告工資及資遣費之行為，是否有合意或同意終止兩造間勞
      動契約之意思？經查：
  （１）安泰銀行於91年2月4日通知乙○○等五人終止勞動契約
        關係，並自同月8日生效。乙○○等五分別於同月6日、
        8 日，以郵局存函表明不同意終止勞動契約，業如上述
        ，是其等奈何於領取預告工資及資遣費時，已變更其意
        思，而有合意或同意終止兩造間勞動契約之意思？蓋此
        係屬有利於安泰銀行之事實，既為乙○○等五人所否認
        ，自應由安泰銀行負舉證責任，先此指明。
  （２）乙○○等五人係屬勞基法上之勞工，經濟地位遠遜於安
        泰銀行，而屬受薪階級，衡諸一般常情，其等家庭日常
        開銷泰半靠薪水支用。今驟逢巨變，遭安泰銀行解職，
        依恃頓失，則無論安泰銀行直接交付或以掛號郵件寄交
        支票，其等辯稱：予以具領，要為解燃眉之急，以濟生
        活之資而已（見本院卷（一）第64至65頁），應堪採信
        ！是故，何能謂其有終止與安泰銀行間勞動契約之意思
        ？要非如此，則雇主可完全不依勞基法第11條之規範，
        不附任何理由，只要提出預告工資、資遣費，勞工或迫
        於無奈接受，即發生合意或同意終止之效果；勞工不接
        受，除非有抵禦抗衡之資財，否則將危及生存之憑藉，
        焉有是理？況如此解釋，亦遠悖於勞基法保護勞工權益
        之立法目的。
  （３）再者，安泰銀行提出預告工資及資遣費予乙○○等五人
        ，其目的無非遂行其依安泰銀行工作規則及員工考績準
        則、勞基法第11條第5款等規定解僱乙○○等七人之法
        定義務，而非另有合意終止兩造勞動契約之意思。質言
        之，安泰銀行原係行使雇主單方面之解僱權，顯無合意
        終止之意思表示存在，應可確定。如是，縱乙○○等五
        人有與之終止之意思表示，又如何與之合意終止？蓋安
        泰銀行之意思表示，並非合意終止。
  （４）況且，乙○○等五人內部之主觀意思，是否有終止兩造
        間之勞動契約之意思？是否有將內心已決定終止勞動契
        約之效果意思，表達於外部之意思？有何具體明確終止
        勞動契約之表示行為？均未見安泰銀行說明。衡諸乙○
        ○等五人即以存證信函表明不同意、其後申訴調解、甚
        至起訴等情以觀，顯不能解釋為乙○○等五人有合意或
        同意終止兩造間勞動契約之意思。
  ４、由上觀之，乙○○等五人領取預告工資及資遣費之行為，
      非有合意或同意終止兩造間勞動契約之意思，要屬明確。
      安泰銀行以此認為乙○○等五人已合意或同意終止兩造間
      之勞動契約，並不足採。至於乙○○等五人另主張領取預
      告工資及資遣費，係抵銷安泰銀行自91年2月8日起每月應
      給付薪資等語，雖不合抵銷之要件，惟益證其等無終止兩
      造間之勞動契約之意思，併此指明。
（三）乙○○等三人另就新職時，不能認為已主動終止其與安泰
      銀行間之勞動契約。
  １、安泰銀行另以：乙○○等三人事後再就職其他公司，其等
      為終止勞動契約之意思表示，甚為明顯云云。然乙○○等
      三人則主張：其等並未分別於91年10月13日、91年10月30
      日、91年9月16日，因任職於他處，而主動終止與安泰銀
      行之勞動契約關係；乙○○復以：伊僅至台北市政府勞工
      局職業訓練中心受訓，並未任職等語。
  ２、查乙○○等三人縱有至他處任職之情事，與其有無向安泰
      銀行終止之意思表示，要屬二事，應分別以觀。次查安泰
      銀行既抗辯乙○○等三人至他處任職時，有終止與伊間之
      勞動契約關係，係屬有利於安泰銀行之事實，又為乙○○
      等三人所否認，自應由安泰銀行就乙○○等三人「有終止
      其與安泰銀行間勞動契約之主觀效果意思」「並有終止勞
      動契約之表示意思」「復有以對話或非對話之方式，向安
      泰銀行為終止勞動契約之表示行為」等事實，負舉證之責
      。乃安泰銀行未曾舉證以實其說，僅空言抗辯，實難採信
      。
  ３、況乙○○等三人既認為安泰銀行違法解僱，而於91年6月
      28日對之提起民事訴訟，請求確認其與安泰銀行之僱傭關
      係存在（見原審91年度北勞調字第88號卷第1頁），豈有
      於起訴之後，復對安泰銀行為終止勞動契約之意思表示？
      顯違常情！實難置信。
  ４、再按勞工被違法解僱時，雇主自解僱日起，即陷於受領遲
      延，勞工無補服勞務之義務。查安泰銀行係違法解僱乙○
      ○等三人，業如上述，則安泰銀行自解僱日起，陷於受領
      遲延，乙○○等三人並無補服勞務之義務。然而，安泰銀
      行主觀上認為其解僱係屬合法，或與乙○○等三人已無勞
      動契約關係存在，而未給付薪資。是故，乙○○等三人暫
      無薪資收入，實已危及生存權益，至為明確。因此，乙○
      ○等三人縱另謀他就，以暫尋生活之資，實屬事理之常，
      除難認其有終止與安泰銀行間之勞動契約關係外，亦無損
      及兩造間之契約給付義務之實行。蓋安泰銀行已陷於受領
      遲延，乙○○等三人無補服勞務之義務，同一時間內，亦
      不發生給付不能之問題。乙○○等三人雖與兩個以上之雇
      主有併存之勞動契約關係，然此為契約履行問題，不致發
      生其與安泰銀行之勞動契約當然消滅之結果，併此指明。
  ５、職是，乙○○等三人縱有另就新職之事實，亦不能認為已
      主動終止其與安泰銀行間之勞動契約，自屬明確。
（四）安泰銀行主張丙○○、戊○○於91年2月8日起至92年2月7
      日止於他處服勞務取得部分，應予抵銷，係屬有理由。
  １、按僱用人受領勞務遲延者，受僱人無補服勞務之義務，仍
      得請求報酬。但受僱人因不服勞務所減省之費用或轉向他
      處服務所取得或故意怠於取得之利益，僱用人得由報酬額
      內扣除之，民法第487條定有明文。又勞基法關於此部分
      並無規定，自應適用民法上揭規定。
  ２、經查，丙○○於91年2月8日至92年2月7日止，前後曾受僱
      安信信用卡股份有限公司及美商安泰人壽保險股份有限公
      司，工作所得合計2萬4346元；另戊○○於同一期間前後
      受僱強訊郵通股份有限公司及香港商萬國寶通財務公司，
      工作所得合計4萬3038元，業為其等自承，且有91、92年
      度所得稅納稅證明、勞工保險卡（均影本）在卷可稽（見
      本院（二）卷75頁至第76頁；第79頁至第84頁），故安泰
      銀行主張依上開規定，自應付丙○○、黃家玲之薪資中，
      分別將上開款項予以扣除，自屬可採。
  ３、至安泰銀行主張乙○○於91年2月8日起至92年2月7日止於
      他處服勞務取得部分，亦應予抵銷云云。則為乙○○所否
      認，並辯以：伊當時未至他處任職等語，並提出陽信商業
      銀行行政管理處通知影本為證（見本院（二）卷第78頁）
      。查安泰銀行未提出任何證據以實其說，故其此部分抵銷
      之抗辯，不足採信。
（五）安泰銀行主張乙○○等五人已受領之預告工資及資遣費，
      而主張為不當得利，並據為抵銷抗辯。而乙○○等五人對
      於已受領安泰銀行誤付之預告工資及資遣費（乙○○之預
      告工資為9萬6249元、資遺費為79萬9404元；丁○○之預
      告工資為9萬1643元、資遺費為21萬6408元；己○○之預
      告工資為6萬0246元、資遺費為16萬1583元；丙○○之預
      告工資為6萬3362元、資遺費為16萬7861元；戊○○之預
      告工資為4萬3453元、資遺費為12萬4284元。數額參見原
      審（一）卷第18頁及原審（二）卷第120頁及本院（一）
      卷第114頁至132頁），亦不爭執，並有安泰銀行提出之支
      票影本及存款當期交易明細表影本附卷可稽（附於本院（
      一）頁卷第114頁至第132頁）。因此安泰銀行主張以誤付
      予乙○○等五人之預告工資及資遣費，抵銷其遲付之薪資
      部分，係屬有理由。
七、綜上所陳，安泰銀行於91年2月8日，以乙○○等七人不能勝
    任工作為由，解僱乙○○等七人並不合法，解僱不生效力，
    業如上述。從而，乙○○等七人訴請確認與安泰銀行間僱傭
    關係存在，均屬可採，應予准許。又乙○○等七人主張受安
    泰銀行違法解僱時，乙○○薪資為11萬1051元，丁○○為5
    萬8593元，庚○○為4萬8695元，甲○○為6萬6640元，己○
    ○為4萬3293元，丙○○為4萬5045元，戊○○為3萬2884元
    ，安泰銀行對此並不爭執，是安泰銀行應自91年2月8日起至
    92年2月7日止，分別按月給付乙○○薪資為11萬1051元，丁
    ○○為5萬8593元，庚○○為4萬8695元，甲○○為6萬6640
    元，己○○為4萬3293元，丙○○為4萬5045元，戊○○為3
    萬2884元，並以安泰銀行誤付予乙○○等五人之預告工資、
    資遣費及丙○○、戊○○於他處服勞務取得部分抵銷後，應
    分別給付乙○○之薪資為43萬6959元（計算式：111051x00-
    00000-000000=436959），丁○○為39萬5065元（計算式:
    58593x00-00000-000000=395065），又丁○○於本院為擴張
    聲明，故安泰銀行應再給付7116元，（其計算式為000000-
    000000=7116），庚○○為58萬4340元（計算式:48695x12=
    584340），甲○○為79萬9680元（計算式:66640x12=799680
     ），己○○為29萬7687元（計算式:43293x00-00000-00000
    0=297687），丙○○為28萬4971元（計算式:45045x00-0000
    0-000000-00000=284971），戊○○為18萬3833元（計算式
    ：32884x00-00000-000000-00000=183833），洵屬有據，應
    予准許。乙○○等七人逾上揭部分之請求，為無理由，應予
    駁回。
八、又投保單位不依本條例之規定辦理投保手續，勞工因此所受
    之損失，應由投保單位依本條例規定之給付標準賠償之；又
    被保險人於參加保險滿280日後分娩者，得請領生育給付，
    勞工保險條例第72條第1項、第31條第1項第1款分別定有明
    文。查戊○○主張安泰銀行於91年2月8日違法解雇戊○○，
    致戊○○於91年3月16日分娩後，未能依勞保條例申請勞保
    之生育給付，並提出出生證明為證，經核相符，且安泰銀行
    對其請求之金額亦未爭執，自堪認為實在。從而，戊○○依
    勞保條例第72條第1項規定，請求安泰銀行賠償勞保生育給
    付投保薪資1個月3萬3300元，及自91年3月17日起至清償日
    止，按週年利率5％計算之利息，亦屬有據，應予准許。
九、兩造均陳明願供擔保，聲請宣告假執行或免為假執行，經核
    除原判決主文第4、5、7、8、9項及本院判決主文第3項所示
    之給付，未逾50萬元，應依職權宣告假執行，另原判決第2
    項、第3項即庚○○、甲○○勝訴且屬給付之訴部分，合於
    法律規定，爰分別酌定相當之擔保金額宣告假執行或免為假
    執行。至乙○○、丁○○、己○○、丙○○、戊○○等人敗
    訴部分（含丁○○、丙○○追加之訴部分），其假執行之聲
    請失所附麗，應併予駁回。
十、原審就乙○○、丙○○、戊○○如主文第2項應准許部分，
    為乙○○等三人敗訴之判決，尚有未洽，乙○○等三人就此
    部分上訴意旨求予廢棄改判，為有理由，爰由本院予以廢棄
    改判如主文第2項所示。至於乙○○等三人之請求不應准許
    部分，原判決為乙○○等三人敗訴之判決，並駁回其假執行
    之聲請，經核於法並無不合，上訴意旨求予廢棄改判，為無
    理由，均應駁回其上訴，爰判決如主文第5、6項所示。又原
    審就超過上開七所示准許乙○○等五人請求安泰銀行給付部
    分，為安泰銀行敗訴之判決，並為假執行之宣告，亦有未洽
    。安泰銀行就此部分上訴意旨求予廢棄改判，為有理由，爰
    由本院予以廢棄改判如主文第4項所示。至於上開「七」「
    八」所示應准許乙○○等七人請求部分，原審判決乙○○等
    七人勝訴，並就給付部分，為假執行之宣告，核無違誤，安
    泰銀行此部分上訴意旨，指摘原判決不當，求予廢棄改判，
    為無理由，亦應駁回其上訴，爰判決如主文第7頁所示。
十一、至於未論述之爭點，諸如，勞基法第11條第5款是否受「
      無適當工作可供安置」之限制？有無違反憲法第15條所示
      之工作權保障？有無違反解僱為最後手段性原則？業務目
      標是否符合相同工作性質者之要求？有無不平等對待之情
      事？安泰銀行是否基於降低營運成本之考量而解僱乙○○
      等七人？調任消費金融部門工作，是否經乙○○等七人同
      意或有無異議等；及兩造其餘之攻擊或防禦方法；未經援
      用之證據，經本院斟酌後，認為均不足以影響本判決之結
      果，自無一一詳予論駁之必要，併此敘明。
十二、據上論結，本件乙○○、丙○○、戊○○及安泰銀行均為
      上訴一部分有理由，一部分無理由，丁○○追加之訴為有
      理由，戊○○追加之訴為一部有理由，一部無理由，依民
      事訴訟法第450條、第449條第1項、第79條、第463條、第
      385條第1項前段、第389條第1項第5款、第392條第2項，
      判決如主文。
中　　華　　民　　國　　94　　年　　5 　　月　　4 　　日
　　　　　　　　　民事第15庭  審判長法　官  許正順
　　　　　　　　　　　　　　        法　官  翁昭蓉
　　　　　　　　　　      　　　　　法　官  鍾任賜
正本係照原本作成。
上訴人安泰商業銀行股份有限公司如不服本判決，應於收受送達
後20日內向本院提出上訴書狀，其未表明上訴理由者，應於提出
上訴後20日內向本院補提理由書狀（均須按他造當事人之人數附
繕本）上訴時應提出委任律師或具有律師資格之人之委任狀；委
任有律師資格者，另應附具律師資格證書及釋明委任人與受任人
有民事訴訟法第466條之一第一項但書或第二項（詳附註）所定
關係之釋明文書影本。
其餘不得上訴。
中　　華　　民　　國　　94　　年　　5 　　月　　5 　　日
　　　　　　　　　　　　　　　　  　書記官  王敬端
附註：
民事訴訟法第四百六十六條之一（第一項、第二項）：
對於第二審判決上訴，上訴人應委任律師為訴訟代理人。但上訴
人或其他法定代理人具有律師資格者，不在此限。
上訴人之配偶、三親等內之血親、二親等內之姻親，或上訴人為
法人、中央或地方機關時，其所屬專任人員具有律師資格並經法
院認為適當者，亦得為第三審訴訟代理人。
